---
title: "Estadística Descriptiva"
output:
  html_document:
    toc: true
    toc_float: true
    toc_depth: 4
---

## Introducción

Dividiremos la Estadística en dos ramas por el momento. En primera instancia, es necesario recopilar, organizar, resumir y presentar los datos; de esto se encarga la __Estadística Descriptiva__. Por otro lado, se desea extender las propiedades de la muestra hacia la población, mediante inferencias que permitan comprender mejor su comportamiento e incluso pronosticarlo; esa es la función de la __Estadística Inferencial__. Trabajemos entonces con la primera, arrancando con la organización, resumen y presentación de los resultados. La parte de la recopilación la dejamos para otro apartado, por lo que partiremos de datos ya disponibles. 

Cabe mencionar que a lo largo de esta unidad (y en este sitio) se mostrará la manera de abordar problemas estadísticas utilizando las herramientas disponibles en el lenguaje **R**, por medio de la interfaz de **RStudio**. Si se desea abordar el contenido desde el enfoque de **Google Sheets**, el acceso está [aquí](UG1.html). Cada peculiaridad de dichas aplicaciones se abordará en su respectivo momento.

## Observaciones y variables

En Estadística manejamos el concepto de **observaciones** y **variables** como los valores que pueden tomar las características que estamos analizando. Por ejemplo, supongamos que estamos midiendo la estatura de 25 estudiantes que pertenecen a un grupo de cuarto cuatrimestre: la variable es la característica "estatura" y tendremos 25 observaciones, ya que se corresponden con cada una de las 25 mediciones obtenidas. 

Es importante mencionar que en cuanto a las variables, existen un par de tipos de ellas: **cualitativas** (nominales y ordinales) y **cuantitativas** (numéricas). Entre las nominales reconocemos valores compuestos únicamente por nombres o etiquetas, es decir, solo palabras; por otro lado, las ordinales aceptan números, pero solo como datos ordenados de menor a mayor en cuanto a jerarquía. Entre las ordinales tenemos números como *primero* o *segundo*. Son números, pero no tiene sentido realizar operaciones con estos (sumar el primero con el tercer lugar no es coherente). Por último, las variables numéricas son eso, números que pueden repetirse más o menos, pero que sí se pueden realizar operaciones matemáticas con ellos.

## Resúmenes estadísticos

Estudiaremos tres formas de resumir los datos: tabular, gráfica y numérica. La forma tabular consiste en ordenar y organizar los datos en forma de tabla, tomando como referencia las frecuencias de aparición de cada observación; la forma gráfica implica construir un diagrama a partir de la tabla previamente elaborada y por último, el resumen numérico requiere que se hagan ciertos cálculos que incluyan todas las observaciones. Como cabe esperarse, la última solo se aplica a variables cuantitativas, por lo tanto, la dejaremos para el final. 

### Resumen tabular nominal

Para mostrar cómo elaborar un resumen tabular comenzaremos trabajando con variables nominales (aplica lo mismo para ordinales). Este resumen le llamamos **Tabla de frecuencias** y consiste básicamente en organizar los datos enumerándolos sin que se repitan, luego contar cuántas veces se repite cada dato armando la frecuencia absoluta de dicho dato y a partir de la misma obtenemos la frecuencia relativa. Esta última se obtiene dividiendo la frecuencia absoluta correspondiente entre el número total de observaciones. Quizás se sienta esta explicación algo apresurada, pero se puede justificar diciendo que solo es necesario saber sobre qué hablamos, pues la manera de hacerlo le corresponde a las aplicaciones informáticas. Procedamos a ello.

#### Tabla de frecuencias

Accedamos al [enlace](https://docs.google.com/spreadsheets/d/1aNo_5-bE7Y3T9lAc0wwYZi0rVYFjHm7DJyQRpmMA8JM/edit?usp=sharing) y mediante el menú `Archivo -> Descargar -> Valores Separados por Comas (.csv)` se puede descargar el archivo adecuado que utilizaremos. Cabe mencionar que puede funcionar con *Excel*, pero podemos esperar ciertas incompatibilidades. 

El enfoque es muy diferente al de una hoja de cálculo. Por principio de cuentas, no se abre el archivo de la manera usual. En la consola ejecutamos la siguiente línea de código:

```{r}
refrescos <- read.csv("data/01 - Refrescos.csv")
```

Con esto hemos cargado los datos en RStudio. Si deseamos acceder a una vista previa de los mismos, podemos ejecutar en la consola lo siguiente:

```{r}
head(refrescos)
```

Para poder crear la tabla de frecuencias, tecleamos la siguiente línea de código:

```{r}
frec <- table(refrescos$REFRESCOS.FAVORITOS)
```

Y para poder mostrarla en pantalla:

```{r}
frec
```
Para obtener la frecuencia relativa, partiremos de la absoluta, para lo cual ejecutamos lo siguiente:

```{r}
frecrel <- prop.table(frec)
frecrel
```

Podemos reconocer que la Coca Cola es el refresco más preferido por nuestros encuestados, acumulando el 36% de los mismos.

### Resumen gráfico nominal

Contrario a la costumbre popular, el gráfico recomendado solo para datos nominales es el aparentemente omnipresente diagrama de pastel, de sectores, circular o de pay. Este sencillo pero problemático gráfico no debe utilizarse para datos numéricos, debido al inconveniente de la mala percepción humana ante proporciones circulares.

#### Gráfico circular en RStudio

Partiremos de los datos ya cargados anteriormente sobre las preferencias en marcas de refrescos. Cargamos los datos, creamos la tabla de frecuencias absolutas y tomando esta como base, creamos el diagrama de sectores:

```{r}
frec <- table(refrescos$REFRESCOS.FAVORITOS)
pie(frec, main = "Refrescos favoritos")
```

